ACORDAO-COMPLETO-2427787

ACÓRDÃO 8290/2021 ATA 20/2021 - SEGUNDA CÂMARA

VISTOS, relatados e discutidos estes autos de Pedido de Reexame no Acórdão 8678/2019-TCU-Segunda Câmara, relator Ministro-Substituto André Luís de Carvalho, que cuidou de representação oriunda do Tribunal de Contas do Estado de Minas Gerais (TCE/MG) a respeito de possíveis irregularidades ocorridas no âmbito do Serviço Social da Indústria - Departamento Regional de Minas Gerais (Sesi-DR/MG) e do Serviço Nacional de Aprendizado Industrial - Departamento Regional de Minas Gerais (Senai-DR/MG) , em processos licitatórios conduzidos por comissão integrada da Federação das Indústrias do Estado de Minas Gerais (Fiemg) ,
ACORDAM os Ministros do Tribunal de Contas da União, reunidos em Sessão da Segunda Câmara, diante das razões expostas pelo Relator, com fundamento no art. 48 da Lei nº 8.443/1992 e nos arts. 285, caput, e 286, parágrafo único do RI/TCU, em:
9.1 conhecer dos Pedidos de Reexame interpostos por Bruno de Oliveira Lacerda (XXX.522.636-XX) , Christiano Paulo de Mattos Leal (XXX.345.236-XX) , Marilucy Aparecida Ferreira (XXX.621.716-XX) , Roberto Brasil (XXX.597.966-XX) e Cláudio Marcassa (XXX.470.518-XX) , para dar a eles provimento parcial, tornando sem efeito os itens 9.4, 9.5 e 9.6 do Acórdão 8678/2019-TCU-Segunda Câmara.
9.2 esclarecer ao Serviço Nacional de Aprendizagem Industrial (Senai) , ao Serviço Social da Indústria (Sesi) em Minas Gerais e à Federação das Indústrias do Estado de Minas Gerais (Fiemg) , em complemento às determinações contidas no item 9.2 do Acórdão 5965/2021-TCU-Segunda Câmara, que:
9.2.1 para serviços comuns, com padrões de desempenho e qualidade objetivamente definidos pelo edital, a partir das especificações usuais de mercado, tais quais aqueles objeto da Concorrência Corporativa 3/2018 e da Concorrência Sesi-DR/MG 5/2018, deverá ser adotado preferencialmente a modalidade pregão e não concorrência;
9.3 dar ciência do presente Acórdão, bem como do Relatório e Voto que o fundamentam, aos recorrentes, ao Serviço Nacional de Aprendizagem Industrial (Senai) , ao Serviço Social da Indústria (Sesi) em Minas Gerais, à Federação das Indústrias do Estado de Minas Gerais (Fiemg) e aos demais interessados.

Pedido de reexame interposto por Bruno de Oliveira Lacerda (presidente da Comissão Permanente de Licitação Integrada  Coperli), Marilucy Ferreira e Roberto Brasil (membros da citada Comissão), Christiano Paulo de Mattos Leal (Gerente de Operações do SesiDR/MG) e Cláudio Marcassa (Superintendente Regional do Sesi-DR/MG), contra o Acórdão 8.678/2019-TCU-2ª Câmara (peça 114),que tratou de representação oriunda do Tribunal de Contas do Estado de Minas Gerais (TCE/MG) a respeito de possíveis irregularidades ocorridas no âmbito do Serviço Social da Indústria  Departamento Regional de Minas Gerais (Sesi-DR/MG) e do Serviço Nacionalde Aprendizado Industrial  Departamento Regional de Minas Gerais (Senai-DR/MG), relacionadas a procedimentos adotados nos processos licitatórios conduzidos por comissão integrada da Federação das Indústrias do Estado de Minas Gerais (Fiemg), quais sejam: Concorrência Corporativa 3/2018 e Concorrência Sesi-DR/MG 5/2018.

Segunda Câmara

Departamento Regional do Senai No Estado de Minas Gerais; Departamento Regional do Sesi No Estado de Minas Gerais.

3. Recorrentes:
3.1. Recorrentes: Bruno de Oliveira Lacerda (XXX.522.636-XX); Christiano Paulo de Mattos Leal (XXX.345.236-XX); Marilucy Aparecida Ferreira (XXX.621.716-XX); Roberto Brasil (XXX.597.966-XX); Cláudio Marcassa (XXX.470.518-XX).

13.1. Ministros presentes: Bruno Dantas (Presidente), Augusto Nardes e Raimundo Carreiro (Relator).
13.2. Ministro-Substituto presente: Marcos Bemquerer Costa.

RAIMUNDO CARREIRO

Ministro-Substituto André Luís de Carvalho.

Cuidam estes autos de representação oriunda do Tribunal de Contas do Estado de Minas Gerais (TCE/MG) a respeito de possíveis irregularidades ocorridas no âmbito do Serviço Social da Indústria - Departamento Regional de Minas Gerais (Sesi-DR/MG) e do Serviço Nacional de Aprendizado Industrial - Departamento Regional de Minas Gerais (Senai-DR/MG) , em processos licitatórios conduzidos por comissão integrada da Federação das Indústrias do Estado de Minas Gerais (Fiemg) .
2.	Examina-se, nesta oportunidade, pedido de reexame interposto por Antônio Valadares de Souza Filho contra Acórdão 8678/2019-TCU-Segunda Câmara (peça 114) , relatado pelo Ministro-Substituto André Luís de Carvalho. Transcrevo a seguir, com ajustes de forma, a instrução lavrada pela Secretaria de Recursos/Serur (peça 175) , cuja proposta de encaminhamento foi endossada pelo corpo diretivo da Unidade (peças 176-177) .
"INTRODUÇÃO 
1. Trata-se de pedido de reexame interposto por Bruno de Oliveira Lacerda (presidente da Comissão Permanente de Licitação Integrada - Coperli) , Marilucy Ferreira e Roberto Brasil (membros da citada Comissão) , Christiano Paulo de Mattos Leal (Gerente de Operações do SesiDR/MG) e Cláudio Marcassa (Superintendente Regional do Sesi-DR/MG) , contra o Acórdão 8678/2019-TCU-Segunda Câmara (peça 114) , relatado pelo Ministro-Substituto André Luís de Carvalho, com o seguinte teor: 
9.1. conhecer da presente representação, por atender aos requisitos legais e regimentais de admissibilidade, para, no mérito, considerá-la procedente;  
9.2. considerar prejudicado o pedido cautelar suspensivo, por perda de objeto, diante do presente julgamento de mérito do feito;  
9.3. considerar revel o Sr. Misael Gomes da Silva, nos termos do art. 12, § 3º, da Lei nº 8.443, de 1992;  
9.4. rejeitar as razões de justificativa apresentadas por Bruno de Oliveira Lacerda, Christiano Paulo de Mattos Leal, Cláudio Marcassa, Marilucy Aparecida Ferreira e Roberto Brasil para aplicar em desfavor dos aludidos responsáveis e de Misael Gomes da Silva, individualmente, a multa prevista no art. 58, II e III, da Lei nº 8.443, de 1992, sob o valor de R$ 10.000,00 (dez mil reais) , fixando-lhes o prazo de 15 (quinze) dias, contados da notificação, para que comprovem, perante o Tribunal (art. 214, III, "a", do RITCU) , o recolhimento das referidas dívidas ao Tesouro Nacional, atualizadas monetariamente na forma da legislação em vigor;  
9.5. autorizar, caso requerido, nos termos do art. 26 da Lei nº 8.443, de 1992, e do art. 217 do RITCU, o parcelamento das dívidas fixadas por este Acórdão em até 36 (trinta e seis) parcelas mensais e sucessivas, com a devida atualização monetária e os correspondentes acréscimos legais, esclarecendo aos responsáveis que a falta de pagamento de qualquer parcela importará no vencimento antecipado do saldo devedor, sem prejuízo das demais medidas legais;  
9.6. autorizar, desde logo, a cobrança judicial das dívidas fixadas por este Acórdão, nos termos do art. 28, inciso II, da Lei nº 8.443, de 1992, caso não atendidas as notificações;  
9.7. determinar que o Departamento Regional do Serviço Nacional de Aprendizagem Industrial no Estado de Minas Gerais (Senai-DR/MG) e o Departamento Regional do Serviço Social da Indústria no Estado de Minas Gerais (Sesi-DR/MG) abstenham-se de incorrer nas seguintes irregularidades:  
9.7.1. emprego inadequado da modalidade concorrência para as contratações de serviços comuns, a exemplo de serviços de limpeza, conservação e portaria nas Concorrências nos 3/2018 e 5/2018, em desacordo com a jurisprudência do TCU, devendo ser adotada, preferencialmente, o pregão nesses casos, por conferir maior competitividade, economia, celeridade e transparência nas contratações, em respeito aos princípios da eficiência, da legalidade e da busca da proposta mais vantajosa para a administração pública (v.g. Acórdãos 1.392/2013 e 2.990/2010, do Plenário, e Acórdão 5613/2012-TCU-Primeira Câmara) ; e 
9.7.1. vedação ao somatório de atestados para a comprovação do tempo de experiência do licitante, a exemplo do identificado no Anexo II, item 2, das Concorrência nos 3/2018 e 5/2018, quando exigiu indevidamente a prova de experiência por cinco anos com um único tomador no mesmo contrato, sem as justificativas em estudos técnicos, ofendendo o art. 2º do Regulamento de Licitações e Contratos do Sesi-Senai e a jurisprudência do TCU (v.g. Acórdãos 743/2014, 167/2006, 1.110/2007, 1.052/2012, 342/2012, do Plenário, e Acórdão 1544/2008-TCU-Primeira Câmara) ; 
9.8. determinar, nos termos do art. 250, II, do RITCU, que o Departamento Regional do Serviço Nacional de Aprendizagem Industrial no Estado de Minas Gerais (Senai-DR/MG) e o Departamento Regional do Serviço Social da Indústria no Estado de Minas Gerais (SesiDR/MG) se abstenham de prorrogar os Contratos 115758/2018, 115759/2018, 116664/2018, 116646/2018 e 116667/2018, adotando as tempestivas medidas para a adequada e oportuna condução dos supervenientes processos de licitação, em face de todas as irregularidades detectadas no presente feito, e, assim, devem apresentar ao TCU o devido plano de ação com vistas à superveniente realização dos novos processos de licitação para a efetiva finalização e conclusão dos subjacentes procedimentos com a antecedência mínima de 60 (sessenta) dias do término dos Contratos 115758/2018, 115759/2018, 116664/2018, 116646/2018 e 116667/2018, ante a não prorrogação dos aludidos ajustes, no prazo de 60 (sessenta) dias contados da ciência da presente deliberação;  
9.9. determinar que a unidade técnica adote as seguintes medidas:  
9.9.1. envie a cópia deste Acórdão, acompanhado do Relatório e da Proposta de Deliberação, ao Departamento Regional do Serviço Nacional de Aprendizagem Industrial no Estado de Minas Gerais (Senai-DR/MG) e ao Departamento Regional do Serviço Social da Indústria no Estado de Minas Gerais (Sesi-DR/MG) , para ciência e adoção das providências cabíveis, e ao Tribunal de Contas do Estado de Minas Gerais, como ora representante, para ciência; e  
9.9.2. promova o monitoramento das determinações proferidas pelos itens 9.7 e 9.8 deste Acórdão. 
HISTÓRICO 
2.	O presente processo cuida de representação oriunda do Tribunal de Contas do Estado de Minas Gerais (TCE/MG) a respeito de possíveis irregularidades ocorridas no âmbito do Serviço Social da Indústria - Departamento Regional de Minas Gerais (Sesi-DR/MG) e do Serviço Nacional de Aprendizado Industrial - Departamento Regional de Minas Gerais (Senai-DR/MG) , relacionadas a procedimentos adotados nos processos licitatórios conduzidos por comissão integrada da Federação das Indústrias do Estado de Minas Gerais (Fiemg) , quais sejam: Concorrência Corporativa 3/2018 e Concorrência Sesi-DR/MG 5/2018. 
3.	Os precitados certames, do tipo técnica e preço, por lote, cujo objeto era a contratação de empresa visando à prestação de serviços contínuos de conservação, limpeza e portaria, para atendimento das unidades do Sesi-DR/MG e Senai-DR/MG, localizadas nas cidades de Pará de Minas/MG, Pouso Alegre/MG, Uberlândia/MG, Divinópolis/MG, Ipatinga/MG, Muriaé/MG e Uberaba/MG, foram regidos pelos Regulamentos de Licitações e Contratos (RLC) do Sesi e do Senai (peça 93) , e se deram nos seguintes termos: 
	Licitação 
	Data Abertura 
	Valor Estimado (R$) 
	Valor Contratado (R$) 
	Localização 

	Concorrência Corporativa 3/2018
	19/3/2018
	625.870,47
	600.425,62
	peça 1, p. 31-76; e peça 12, p. 24-26

	Concorrência 	SESI-
DR/MG 5/2018
	4/5/2018
	1.322.898,00
	1.257.643,08
	peça 1, p. 85-98; peça 2, p. 1-27; e peça 72

4.	Insta registrar que os fatos tratados nesta representação foram enviados pela empresa licitante LVA Serviços Limpeza e Conservação Ltda. (LVA) ao TCE/MG, inclusive com pedido de medida liminar para suspender os processos licitatórios mencionados. O TCE/MG, por sua vez, encaminhou ao TCU, em razão de sua competência, o inteiro teor dos documentos (peças 1 a 3) . 
5.	Mediante despacho, o relator determinou a audiência dos gestores do Senai-DR/MG e Sesi-DR/MG e a oitiva das empresas porventura já declaradas vencedoras dos certames em análise e considerou prejudicada a aludida cautelar suspensiva ante a subsequente contratação (peça 11) . 
6.	No âmbito desta Corte de Contas, foram procedidas as oitivas, diligências e audiências (peças 16-39, 44, 60, 64 e 67-82) , contudo Misael Gomes da Silva manteve-se silente. Diante disso, o processo foi apreciado por meio Acórdão 8678/2019-TCU-Segunda Câmara, na forma transcrita na seção "Introdução". 
7.	Inconformados, Bruno de Oliveira Lacerda, Christiano Paulo de Mattos Leal, Cláudio Marcassa, Marilucy Ferreira e Roberto Brasil interpuseram pedido de reexame, o qual será objeto de análise a seguir (peça 126) .  
EXAME DE ADMISSIBILIDADE 
8. Reitera-se o exame preliminar de admissibilidade (peças 137 e 138) , ratificado pelo relator, Ministro Raimundo Carreiro (peça 140) , que concluiu pelo conhecimento do recurso, conferindo efeito suspensivo aos itens 9.1, 9.4 e 9.6 do acórdão recorrido.  
EXAME DE MÉRITO                                                                                                                                        
9. 	Delimitação  
9.1 	Constitui objeto do presente recurso definir se houve: 
a)	dano ao erário e/ou ato praticado com grave infração à norma legal ou regulamentar, em razão da: 1) escolha da modalidade de concorrência do tipo técnica e preço com pesos desproporcionais para os critérios técnica e preço; 2) exigência, para pontuação, de quantidade mínima de empregados acima do permitido em um único contrato vigente; e 3) exigência de prova de regularidade perante o sindicato representante das categorias profissionais; 
b)	subsunção dos fatos à norma para a aplicação de multa aos recorrentes; e   
c)	responsabilidade dos recorrentes. 
10. 	Escolha da modalidade de concorrência do tipo técnica e preço com pesos desproporcionais para os critérios técnica e preço (peça 126, p. 7-14) 
10.1 Os recorrentes destacam que o relator aplicou-lhes multa, embora, às suas razões de decidir, tenha incorporado parecer da unidade técnica. Em seguida, transcrevem trecho da instrução da unidade técnica. Na ótica dos recorrentes, os fatos e fundamentos do processo não permitem concluir pela aplicação da penalidade de multa, diante da inexistência de potencial ofensivo das supostas irregularidades apontadas no parecer da unidade técnica e acatadas pelo acórdão, as quais não se enquadram nas hipóteses dos incisos II e III do art. 58 da Lei 8.443/1992. 
10.2 Os recorrentes asseveram que em licitações anteriores do tipo menor preço, repetidamente, são contratadas empresas mal estruturadas e sem solidez que não conseguem cumprir as obrigações trabalhistas, levando seus empregados a ajuizarem ações colocando o SesiDR/MG e o Senai-DR/MG no polo passivo. Para os recorrentes, existem outros danos graves decorrentes da contratação dessas empresas, entre outros: abandono de serviço pelos empregados terceirizados, obrigando a realização de contratação emergencial; desgaste e tempo demandado de vários setores na busca por soluções junto aos empregados e empresas inadimplentes; e custos advocatícios com as ações trabalhistas movidas pelos empregados terceirizados. 
10.3 Diante do cenário acima, os recorrentes afirmam que foi definido o modelo de licitação técnica e preço com vistas à contratação de empresas com solidez, experiência e boa estrutura de serviços. Os recorrentes defendem que a escolha do tipo técnica e preço proporcionou, entre os anos de 2015 e 2018, redução de 50% do número de reclamações trabalhistas movidas por empregados terceirizados.  Para os recorrentes, a escolha do tipo de licitação integra o âmbito da discricionariedade do gestor, e no caso concreto, tal escolha mostrou-se mais vantajosa, tanto do ponto de vista da eficiência quanto da economicidade. 
10.4 Os recorrentes afirmam que o objetivo era selecionar a proposta mais vantajosa, buscando melhor resultado entre a qualidade e o preço, sob pena de o menor preço, sem o cuidado com a técnica, converter-se em desvantajosidade econômica, e, ainda, justificam que a ponderação escolhida entre técnica (70%) e preço (30%) visava garantir qualidade e excelência na realização dos serviços prestados. 
10.5 Segundo os recorrentes, não houve restrição à competitividade, pois tiveram muitos licitantes interessados e a escolha foi fundamentada na obtenção de preços e condições técnicas que garantissem a regularidade das contratações realizadas. Os recorrentes afirmam que não há fundamentos para aplicação da multa quanto à desproporção dos critérios de técnica e preço já que não há proibição nos RLCs, que foi obtido resultado satisfatório e que restou demonstrada a redução de prejuízos pretéritos e ganho de economicidade, logo, não há que se falar em dano ao erário. Os recorrentes argumentam que em acórdão paradigma (Acórdão 743/2014-TCU-Plenário) , apesar de entender pela necessária revisão dos percentuais na licitação de técnica e preço, o Tribunal afastou a incidência da pena de multa. 
 Análise 
10.6 Deve-se esclarecer que o trecho da instrução da unidade técnica transcrito pelos recorrentes cuida tão-somente da conclusão relativa à irregularidade do uso indevido da modalidade concorrência com tipo técnica e preço quando o correto seria o emprego da modalidade pregão, tendo em vista a natureza tipicamente comum dos serviços contratados. Após análise das respectivas razões de justificativas, a unidade técnica deixou de propor multa por entender que tal falha não se revestia de maior gravidade; que os Regulamentos de Licitações e Contratos (RLCs) do Sesi e Senai não proibiam taxativamente, para o objeto contratado, o uso da modalidade concorrência e que não estabeleciam a obrigatoriedade da adoção do pregão; e que não foi verificado sobrepreço nas contratações decorrentes das Concorrências 3/2018 e 5/2018 (peça 97, p. 12, item 31) . 
10.7 Em relação às demais irregularidades - atribuição de pesos desproporcionais para técnica e preço, exigência de quantidade mínima de empregados e exigência indevida de regularidade junto ao sindicato da categoria - a unidade técnica rejeitou as razões de justificativa apresentadas e propôs aplicação de multa aos responsáveis. 
10.8 Como o relator acolheu integralmente o parecer da unidade técnica, entende-se que a escolha da modalidade concorrência associada ao tipo técnica e preço em vez do pregão não foi considerada na ponderação do valor a ser aplicado na multa. 
10.9 Relativamente aos problemas decorrentes da contratação de empresas vencedoras de licitação do tipo menor preço para a prestação de serviço de conservação, limpeza e portaria, além de serem bastante comuns nos diversos órgãos e entidades públicos, deve-se registrar que uma fiscalização da execução do contrato atenta e constante, com a devida e tempestiva solicitação à empresa contratada de adoção de medidas corretivas, tem a capacidade de mitigar as consequências dos alegados problemas. Ademais, segundo entendimento firmado pelo Supremo Tribunal Federal (STF) , uma fiscalização eficiente da execução do contrato afasta a responsabilização automática da contratante, só cabendo sua condenação se houver prova inequívoca de sua conduta omissiva ou comissiva na fiscalização dos contratos (RE 760.931/DF e ADC 16/DF) . 
10.10 Por outro lado, no caso concreto, a atribuição de peso ao critério preço por menos da metade do peso atribuído ao critério técnica não se revela adequada, pois o preço dos serviços contratados não pode ser menosprezado, tendo em vista o montante expressivo de recursos a serem despendidos durante a vigência dos contratos. 
10.11 Ainda com relação à atribuição de pesos desproporcionais para técnica e preço, deve-se destacar que o Tribunal já havia determinado ao Departamentos Nacionais do Sesi e Senai que se abstivessem de prever, em caso de licitação do tipo técnica e preço, excessiva valoração atribuída ao quesito técnica, em detrimento do preço, sem amparo em justificativas técnicas suficientes que demonstrassem sua necessidade, uma vez que a adoção de critério desproporcional pode acarretar prejuízo à competitividade do certame e à obtenção da proposta mais vantajosa (Acórdãos 526/2013-TCU-Plenário, relatado pelo Ministro-Substituto Marcos Bemquerer; e 743/2014-TCU-Plenário, relatado pela Ministra Ana Arraes) . 
10.12 No entanto, no caso em análise, mesmo que não tenha havido restrição à competitividade, conforme alegado, não constam dos autos justificativas suficientes para a adoção de peso desproporcionalmente excessivo para o critério técnica em relação ao critério preço, o que impediu que fosse obtida a proposta mais vantajosa para o Sesi-DR/MG e Senai-DR/MG, já que foram contratadas propostas que não apresentaram o menor preço para os serviços de conservação, limpeza e portaria, os quais não possuem complexidade a exigir esse tipo de valoração, conforme constatação da unidade técnica (peça 97, p. 14-15, item 37) . 
10.13 Oportuno mencionar, conforme a jurisprudência acima mencionada, que a simples escolha do tipo técnica e preço já proporciona a contratação de propostas de melhor qualidade, uma vez que a técnica passa a compor a nota final do certame, abrindo a possibilidade para que, a despeito de apresentarem custos superiores, empresas com técnica mais apurada vençam a disputa.  
10.14 Com relação ao fato de o acórdão paradigma apontado pelos recorrentes (Acórdão 743/2014-TCU-Plenário) não ter imputado multa aos responsáveis, cabe esclarecer que esta Corte, ao decidir, não está jungida a precedentes anteriores, ainda que sejam matérias similares, pois cada julgamento está emparelhado aos fatos e circunstâncias associados ao caso concreto que conduziram à sua prolação, podendo resultar de evolução jurisprudencial. 
10.15 Quanto ao tema, não custa repisar que, no sistema do livre convencimento motivado do juiz ou sistema da persuasão racional, previsto no art. 131 do Código de Processo Civil (aplicável subsidiariamente aos processos do Tribunal, nos termos do art. 298 do Regimento Interno/TCU) e no art. 93, inciso IX, da Constituição Federal, o juiz da causa (no caso, o TCU) avalia livremente os elementos probatórios colhidos na instrução, mas tem a obrigação de fundamentar a decisão, indicando expressamente suas razões de decidir.  
10.16 Além disso, deve-se registrar que a concorrência objeto do acórdão paradigma foi revogada pelas entidades, não tendo sido observado, por conseguinte, dano ao erário. 
10.17 Dessa forma, as alegações apresentadas pelos recorrentes não merecem prosperar. 
11. Exigência, para pontuação, acima do permitido, de quantidade mínima de empregados em um único contrato vigente (peça 126, p. 14-16) 
11.1 Os recorrentes afirmam que a exigência de quantidade mínima de empregados deveu-se ao fato de que os requisitos de qualificação técnica contidos em licitações anteriores, do tipo menor preço, foram insuficientes para a contratação de empresas tecnicamente adequadas. Os recorrentes informam que, via de regra, as empresas contratadas em razão do menor preço não conseguiam cumprir as obrigações trabalhistas, fiscais e previdenciárias, ocasionando a propositura de reclamações trabalhistas pelos empregados terceirizados em face das entidades do Sistema Fiemg, por força da Súmula TST 331. 
11.2 Os recorrentes defendem que a Súmula TCU 263 firmou o entendimento de ser legal a exigência de comprovação da execução de quantitativos mínimos em obras ou serviços com características semelhantes. 
11.3. Os recorrentes argumentam que o critério quantitativo para avaliação técnica constante das Concorrências 3/2018 e 5/2018 é condizente com a realidade das entidades do Sistema Fiemg. Por fim, os recorrentes entendem que a contratação de empresas para a prestação de serviços contínuos de conservação, limpeza e portaria sem o preenchimento de requisitos mínimos significaria contratações menos vantajosas financeiramente para as entidades. 
 Análise 
11.4 Relativamente à alegação de que as empresas contratadas em razão do menor preço comumente não conseguem cumprir as obrigações trabalhistas, fiscais e previdenciárias, ocasionando a propositura de ações trabalhistas, cumpre registrar que tal argumento não é suficiente para justificar a  exigência de quantidade mínima de empregados em um único contrato vigente, que além de ter restringido a competição nos certames em análise, ignora o fato de que o não cumprimento de obrigações trabalhistas, fiscais e previdenciárias pode e deve ser minimizado com uma fiscalização mais atenta e tempestiva da execução dos contratos. Ademais, conforme já mencionado no subitem 10.9 acima, para o STF a fiscalização eficiente da execução do contrato afasta a responsabilização automática da contratante, só cabendo sua condenação se houver prova inequívoca de sua conduta omissiva ou comissiva na fiscalização dos contratos (RE 760931/DF e ADC 16/DF) . 
11.5 Sobre essa irregularidade, o relator do acórdão recorrido consignou que foi atribuída pontuação em níveis superiores ao permitido por lei a ser demonstrada por um único contrato em pleno vigor, e, assim, restou evidenciada a inadequada restrição à competitividade nos certames (peça 115, itens 18-20) .  
11.6 Por oportuno, cabe mencionar que, conforme ata de julgamento, foram desclassificadas quatro das oito empresas credenciadas para participarem da fase de proposta técnica da Concorrência 3/2018 (peça 12, p. 7-15) . 
11.7 	A Súmula TCU 263, mencionada pelos recorrentes, assim dispõe: 
"Para a comprovação da capacidade técnico-operacional das licitantes, e desde que limitada, simultaneamente, às parcelas de maior relevância e valor significativo do objeto a ser contratado, é legal a exigência de comprovação da execução de quantitativos mínimos em obras ou serviços com características semelhantes, devendo essa exigência guardar proporção com a dimensão e a complexidade do objeto a ser executado". 
11.8 Vale destacar que as exigências de qualificação técnica, nos termos previstos no art. 30, § 1º, inciso I da lei geral de licitações, devem se ater simultaneamente às parcelas de maior relevância técnica e valor significativo do objeto licitado. 
11.9 Quanto à proporcionalidade da referida exigência e a complexidade do objeto a ser executado, oportuno transcrever excerto do Acórdão 1523/2015-TCU-Plenário, da relatoria do Ministro-Substituto Weder de Oliveira: 
As exigências de qualificação técnica, sejam elas de caráter técnico-profissional ou técnico-operacional, entretanto, não devem ser desarrazoadas a ponto de comprometer a natureza de competição que deve permear os processos licitatórios realizados pela Administração Pública, mas constituir tão somente garantia mínima suficiente para que o futuro contratado demonstre, previamente, capacidade para cumprir as obrigações contratuais. 
11.10 Em suma, as exigências de qualificação técnica devem ser mínimas e indispensáveis para garantir que os licitantes possam cumprir o objeto da futura contratação, caso contrário, restringem indevidamente a competitividade do certame, uma vez que podem afastar potenciais licitantes, e comprometem a busca da proposta mais vantajosa para o contratante, com a consequente violação do princípio da economicidade. 
11.11 A exigência de qualificação técnica fundamentada apenas na alegação genérica de problemas em contratações pretéritas não pode prosperar, uma vez que a exigência deve guardar relação com os fins da licitação, precedida de justificativa técnica, sendo que os problemas surgidos da execução deficiente devem ser enfrentados com os mecanismos próprios dos contratos administrativos, e não com restrição aos participantes. 
11.12. A par das considerações lançadas, é sempre permitido ao órgão/entidade licitante desclassificar a proposta manifestamente inexequível, ao constatar que o valor proposto para a execução do contrato não se mostra factível em face das projeções de custos com salários, encargos e outras despesas decorrentes da avença, sem necessidade de prever critérios de qualificação que possam ferir a competitividade do certame, desde que se estabeleçam previamente critérios objetivos para aferição de preços inexequíveis (v.g. Acórdão 2586/2007-TCU-Primeira Câmara, relatado pelo Ministro-Substituto Marcos Bemquerer, 5.026/2010-TCU-1ª Câmara, Ministro-Substituto Augusto Sherman, e 637/2017-TCU-Plenário, relatado pelo Ministro Aroldo Cedraz) . 
11.13 Assim, não há como acolher como legal e devida a exigência de quantidade mínima de empregados com correspondente pontuação atribuída em níveis superiores ao permitido em lei, a ser demonstrada por um único contrato em vigor. 
12. Exigência de prova de regularidade perante o sindicato representante das categorias profissionais (peça 126, p. 17-18) 
12.1 Na ótica dos recorrentes, a exigência de prova de regularidade perante o sindicato representante das categorias profissionais não afronta dispositivo legal e nem ofende princípios constitucionais da igualdade e da legalidade. 
12.2 Para os recorrentes, as entidades do Sistema Fiemg se submetem tão-somente a seus Regulamentos de Licitações Contratos, os quais não estabelecem limites para exigências quanto à qualificação técnica, mas apenas sua pertinência e compatibilidade com o objeto licitado, em observância ao previsto no art. 37, inciso XXI da Constituição Federal, reservando uma certa margem de liberdade para estabelecer requisitos de qualificação técnica de modo que compareçam à disputa somente aqueles que tenham realmente condições de cumprir o pretendido pelo ente licitante. 
12.3 Dessa forma, entendem os recorrentes que se revela insubsistente qualquer alegação de restrição à competitividade. 
Análise 
12.4 Inicialmente, cabe registrar que o TCU tem entendimento pacificado de que as entidades do Sistema "S" não estão obrigadas a seguir rigorosamente os termos da Lei 8.666/1993. Todavia, tais entidades estão obrigadas ao cumprimento de seus regulamentos próprios, os quais devem estar pautados nos princípios gerais do processo licitatório e consentâneos ao contido no art. 37, caput, da Constituição Federal, quais sejam legalidade, moralidade, finalidade, isonomia, igualdade e publicidade.  
12.5 A propósito, os Regulamentos de Licitações e Contratos (RLCs) do Sesi e do Senai estabelecem a observância de tais princípios. Considerando o idêntico teor do art. 2º dos RLCs do Sesi e do Senai, somente será transcrito aquele inerente ao Sesi:   
Art. 2º A licitação destina-se a selecionar a proposta mais vantajosa para o Sesi e será processada e julgada em estrita conformidade com os princípios básicos da legalidade, da impessoalidade, da moralidade, da igualdade, da publicidade, da probidade, da vinculação ao instrumento convocatório, do julgamento objetivo e dos que lhe são correlatos, inadmitindo-se critérios que frustrem seu caráter competitivo. 
12.6 Já os documentos necessários para comprovar a habilitação das empresas nas licitações estão previstos no art. 12 dos RLCs do Sesi e do Senai, à semelhança do contido no art. 30 da Lei 8.666/1993, os quais não mencionam atestado de regularidade perante sindicatos representantes das categorias profissionais. 
12.7 A exigência de documentos na habilitação não prevista em normativos restringe o caráter competitivo dos certames, conforme os julgados a seguir: 
As exigências de documentos para efeito de habilitação em certame licitatório não devem exceder os limites fixados nos artigos 27 a 33 da Lei 8.666/1993. (Acórdão 808/2003-TCU-Plenário, relator Ministro Benjamin Zymler) 
Não devem ser incluídas nos instrumentos convocatórios exigências não previstas em lei ou irrelevantes para a verificação da qualificação dos licitantes, sob pena de se infringir o princípio básico da competitividade. (Acórdão 1745/2009-TCU-Plenário, relator Ministro-Substituto Marcos Bemquerer)  
É ilegal e restringe a competitividade do certame licitatório a exigência de documentos de habilitação além daqueles previstos nos arts. 27 a 31 da Lei 8.666/1993. (Acórdão 3192/2016-TCU-Plenário, relator Ministro-Substituto Marcos Bemquerer)  
12.8 Ademais, a cobrança de documentos de habilitação não prevista em normativos, em tese, poderia aumentar os custos das empresas interessadas em participar do certame e, consequentemente, os preços por elas ofertados. Nesse sentido, convém mencionar que a Súmula TCU 272 determina que, no edital de licitação, é vedada a inclusão de exigências de habilitação e de quesitos de pontuação técnica para cujo atendimento os licitantes tenham de incorrer em custos que não sejam necessários anteriormente à celebração do contrato. Essa concepção tem por fundamento a promoção do princípio da competitividade, da igualdade e da economicidade, de forma a garantir a busca pela contratação mais vantajosa para a administração pública. 
12.9 Assim, os argumentos apresentados não sustentam a exigência de atestado de regularidade perante sindicato representante das categorias profissionais.  
13. Subsunção dos fatos à norma para a aplicação de multa aos recorrentes (peça 126, p. 18-21) 
13.1 Na visão dos recorrentes, não houve ofensa a qualquer norma legal ou regulamentar de natureza contábil, financeira, operacional ou patrimonial (Lei 8.443/1992, art. 58, inciso II) . Ao contrário, as normas dos RLCs do Sesi e Senai foram observadas e adotadas escolhas discricionárias pautadas no melhor interesse das entidades. Para os recorrentes, as decisões não contrariaram norma alguma tampouco ofenderam princípios que devem ser observados em contratações com recursos públicos, tais como a legalidade, economicidade e eficiência. Restando, assim, inviabilizada a incidência de multa. 
13.2 Os recorrentes defendem que, considerando os fatos e fundamentos que respaldaram as contratações decorrentes das Concorrências 3 e 5/2018, não é possível aferir a ocorrência de dano ao erário, hipótese prevista no art. 58, inciso III da Lei 8.443/1992, já que não foi praticado ato de gestão ilegítimo ou antieconômico.  
13.3 Para corroborar, os recorrentes transcrevem trechos da instrução técnica reconhecendo que os valores contratados mediante os certames em análise foram abaixo dos estipulados nos editais e que não houve dano ao erário. E, ainda, indicam caso similar apreciado pelo Acórdão 3217/2014-TCU-Plenário, sem aplicação de multa. 
Análise 
13.4 Não assiste razão aos recorrentes. Os recorrentes foram ouvidos em audiência em razão de supostas irregularidades, a seguir descritas, as quais infringiram os RLCs do Sesi e do Senai, a Lei 8.666/19993, a Lei 10.520/2002, bem como jurisprudência do TCU: 
a)	uso da concorrência do tipo técnica e preço, em vez de pregão;  
b)	atribuição de pesos desproporcionais, sem as devidas justificativas, para os critérios técnica e preço;  
c)	proibição do somatório dos atestados para fins de comprovação do tempo de experiência profissional;  
d)	exigência de quantidade mínima de empregados com atribuição de pontuação em níveis superiores ao permitido em lei; e  
e)	exigência, sem amparo legal, de prova de regularidade perante o sindicato representante das categorias profissionais. 
13.5 Das irregularidades acima, ao incorporar o parecer da unidade técnica às suas razões de decidir, o relator entendeu não ser passível de multa as irregularidades concernentes ao uso indevido da concorrência do tipo técnica e preço e à proibição do somatório dos atestados para fins de comprovação do tempo de experiência profissional. 
13.6	 As demais irregularidades, tendo em vista que ultrapassaram o mínimo indispensável para garantir que os licitantes tenham condições de cumprir adequadamente o objeto da futura contratação, restringiram a competitividade do certame e prejudicaram a escolha da proposta mais vantajosa para a administração pública.  
13.7 Quanto ao dano ao erário, deve-se destacar que não foi verificado nos presentes autos, mesmo porque não houve condenação em débito. 
13.8	 Contudo, relativamente aos trechos da instrução técnica transcritos para demonstrar a inocorrência de dano, cabe registrar que, no primeiro trecho, a unidade técnica constatou que os valores contratados foram inferiores aos estipulados nos editais, e, no segundo, referente à conclusão tão-somente acerca da escolha da modalidade de licitação, constou a não-verificação de sobrepreço. Oportunamente, cabe esclarecer que a inexistência de sobrepreço não significa dizer que a administração pública obteve maior vantajosidade na contratação, que representa o objetivo próprio da licitação. 
13.9	 No tocante ao trecho de voto do julgado apresentado (Acórdão 3217/2014-TCU-Plenário) , merece registro o fato de o relator não ter constatado a ocorrência de cláusulas restritivas, as quais limitam à competitividade, e sim "...concepção inadequada para a escolha da melhor proposta, e que, apesar da tentativa de melhorar o processo de seleção, os resultados dos certames não se mostraram ao fim da execução contratual". Além disso, conforme anteriormente mencionado (subitens 10.14 e 10.15) , esta Corte não está atrelada a julgados anteriores, ainda que sejam matérias similares, pois cada julgamento está adstrito aos fatos e circunstâncias do caso concreto, e, tendo em vista o princípio da persuasão racional, a decisão prolatada foi fundamentada com indicação expressa das razões de decidir.  
13.10	Sendo assim, a inclusão de exigências restritivas nos editais dos certames em análise, contrariamente aos RLCs do Sesi e do Senai às Leis 8.666/1993 e 10.520/2002, caracterizam ato praticado com grave infração à norma legal ou regulamentar, e o fato de não ter sido constatado sobrepreço não demonstra a ocorrência de economicidade, motivo pelo qual conclui-se adequada a multa aplicada aos recorrentes, nos termos do art. 57, incisos II e III, da Lei 8.443/1992. 
14. 	Ausência de responsabilidade dos recorrentes (peça 126, p. 21-23) 
14.1 Os recorrentes argumentam que não há razoabilidade no acórdão recorrido, pois ratifica a ausência de dano ao erário e determina a aplicação de multa. E, ainda, que diversos enunciados entenderam não ser possível a aplicação de multa a pessoas físicas contratadas para prestação de serviços técnicos (Acórdão 1874/2018-TCU-Plenário, relator Ministro Vital do Rêgo, e Boletim de Jurisprudência 110/2015 e 142/2016) , o que, por analogia, respalda a ausência de possibilidade de aplicação de multa a empregados que exercem atividades técnicas na Fiemg. 
14.2 Para os recorrentes, não é possível a aplicação de multa uma vez que, naquele momento, não havia recomendação em sentido contrário à conduta adotada.  
14.3. Os recorrentes afirmam que não houve dolo ou erro grosseiro em suas condutas, ao contrário, o processo está fundamentado com justificativas técnicas que resguardam as contratações. 
 Análise 
14.4 Inicialmente, deve-se esclarecer que a aplicação de multa decorrente de dano ao erário está prevista no art. 57 da Lei 8.443/1992.  No presente caso, a multa tem como fundamento os incisos II e III do art. 58 da mesma lei. 
14.5 Os julgados apresentados pelos recorrentes cuidam da impossibilidade jurídica de se aplicar multa a pessoas jurídicas com esteio no art. 58 da Lei 8.443/1992, pois a multa, nessa hipótese, é dirigida àqueles que praticam atos de gestão, conforme sólida jurisprudência desta Corte, a exemplo dos seguintes Acórdão 1318/2007-TCU-Segunda Câmara (relatado pelo Ministro Benjamin Zymler) , 2.022/2010-TCU-2ª Câmara (relatado pelo Ministro Aroldo Cedraz) , 1.839/2011-TCUPlenário (relatado pelo Ministro-Substituto Augusto Sherman) e 3.122/2013-TCU-Plenário (relatado pelo Ministro Aroldo Cedraz) . 
14.6 A alegação de inexistência de recomendação em sentido contrário a suas condutas não socorre os recorrentes, tendo em vista a farta jurisprudência do Tribunal, inclusive com determinações dirigidas aos Departamentos Nacionais e Regionais do Sesi e Senai, acerca das irregularidades que fundamentaram a aplicação da multa pelo acórdão recorrido (v.g, Acórdão 1432/2010-TCU-Plenário, relatado pelo Ministro Valmir Campelo; 2.789/2011-TCU-Plenário, relatado pelo Ministro José Jorge; 526/2013-TCU-Plenário, relatado pelo Ministro-Substituto Marcos Bemquerer; 743/2014-TCU-Plenário, relatado pelo Ministro-Substituto Augusto Sherman; 67/2014-TCU-1ª Câmara, relatado pelo Ministro-Substituto Augusto Sherman; e 1.499/2017-TCUPlenário, relatado pelo Ministro-Substituto André de Carvalho) .  
14.7 Outrossim, a jurisprudência desta Casa é pacífica no sentido de que compete ao gestor público, antes de assumir o cargo, inteirar-se das determinações expedidas pelo TCU afetas a sua área de atuação, arcando com a responsabilidade no caso de descumprimento, vez que as determinações do Tribunal não têm caráter pessoal, e sim visam aprimorar a gestão do órgão ou da entidade (Acórdão 2180/2016-TCU-Plenário, relator Ministro Vital do Rêgo e Acórdão 177/2018-TCU-Plenário, relator Ministro Aroldo Cedraz) . 
14.8 Relativamente à ausência de dolo, convém registrar que, segundo o entendimento jurisprudencial desta Casa, a responsabilidade dos jurisdicionados perante o TCU é de natureza subjetiva, caracterizada mediante a presença de simples culpa stricto sensu, sendo desnecessária a caracterização de conduta dolosa ou má-fé do gestor para que este seja responsabilizado.  (Acórdão 9004/2018-TCU-Primeira Câmara, Rel. Min. Bruno Dantas) . 
14.9 Para fins de responsabilização do agente público, faz-se necessário analisar o conceito de erro grosseiro. Para tal, apresenta-se abaixo o conteúdo do art. 28 da Lei de Introdução às Normas do Direito Brasileiro - LINDB (Decreto-Lei 4.657/1942) , com a redação dada pela Lei 13.655/2018: 
Art. 28. O agente público responderá pessoalmente por suas decisões ou opiniões técnicas em caso de dolo ou erro grosseiro. (destaques acrescidos) 
14.10 Portanto, a LINDB estatui que o agente público responderá pessoalmente por erro grosseiro ou dolo, praticamente nivelando a gravidade das duas condutas. Todavia, não conceituou erro grosseiro. Esse conceito foi somente trazido pelo Decreto 9.830/2019, em seu art. 12, § 1º, ao regulamentar o disposto nos arts. 20 a 30 da LINDB: 
Art. 12. O agente público somente poderá ser responsabilizado por suas decisões ou opiniões técnicas se agir ou se omitir com dolo, direto ou eventual, ou cometer erro grosseiro, no desempenho de suas funções. 
§ 1º Considera-se erro grosseiro aquele manifesto, evidente e inescusável praticado com culpa grave, caracterizado por ação ou omissão com elevado grau de negligência, imprudência ou imperícia. 
§ 2º Não será configurado dolo ou erro grosseiro do agente público se não restar comprovada, nos autos do processo de responsabilização, situação ou circunstância fática capaz de caracterizar o dolo ou o erro grosseiro. 
§ 3º O mero nexo de causalidade entre a conduta e o resultado danoso não implica responsabilização, exceto se comprovado o dolo ou o erro grosseiro do agente público. 
§ 4º A complexidade da matéria e das atribuições exercidas pelo agente público serão consideradas em eventual responsabilização do agente público. 
§ 5º O montante do dano ao erário, ainda que expressivo, não poderá, por si só, ser elemento para caracterizar o erro grosseiro ou o dolo. 
§ 6º A responsabilização pela opinião técnica não se estende de forma automática ao decisor que a adotou como fundamento de decidir e somente se configurará se estiverem presentes elementos suficientes para o decisor aferir o dolo ou o erro grosseiro da opinião técnica ou se houver conluio entre os agentes. 
§ 7º No exercício do poder hierárquico, só responderá por culpa in vigilando aquele cuja omissão caracterizar erro grosseiro ou dolo. 
§ 8º O disposto neste artigo não exime o agente público de atuar de forma diligente e eficiente no cumprimento dos seus deveres constitucionais e legais. 
14.11 Por oportuno, transcreve-se excerto do recente voto, proferido pelo Ministro Benjamin Zymler, condutor do Acórdão 4771/2019-TCU-Primeira Câmara, verbis: 
67.	Diante da gravidade da conduta e da culpabilidade dos responsáveis, conforme análise a seguir, julgo necessário, ainda, aplicar-lhes individualmente a multa do art. 57 da Lei nº 8.443/1992. 
68.	Inicialmente, cabe destacar que as novas disposições da Lei de Introdução às Normas do Direito Brasileiro (LINDB) introduzidas pela Lei 13.655/2018 trouxeram novas balizas à atividade de aplicação de sanções administrativas e de correção de atos irregulares, inclusive na esfera controladora. 
 (...) 
70.	Conforme expus no voto condutor do Acórdão 2391/2018-TCU-Plenário, o erro grosseiro, para fins de responsabilização no âmbito desta Corte de Contas, é o que decorre de uma grave inobservância de um dever de cuidado, isto é, que foi praticado com culpa grave. 
71.	A propósito do tema, esse entendimento foi adotado no Decreto 9.830, de 10 de junho de 2019, que regulamentou os novos artigos da LINDB, cujo art. 12, § 1º dispôs o seguinte: "considera-se erro grosseiro aquele manifesto, evidente e inescusável praticado com culpa grave, caracterizado por ação ou omissão com elevado grau de negligência, imprudência ou imperícia". 
72.	Sem avançar em eventual discussão a respeito da aplicabilidade da norma infralegal à esfera controladora, o fato é que parece haver uma convergência na doutrina e na aplicação prática da nova lei, no sentido de que o parâmetro de responsabilização na esfera sancionadora é a culpa grave. 
14.12 Como se vê, o Tribunal tem entendido que erro grosseiro é aquele praticado com culpa grave. 
14.13 Na aplicação de sanções, o TCU, então, deve considerar a natureza e a gravidade da infração, os danos que delas provieram para a Administração Pública, as circunstâncias agravantes ou atenuantes e os antecedentes do agente, que responderá pessoalmente em caso de dolo ou erro grosseiro, nos termos dos dispositivos legais acima reproduzidos. 
14.14 No caso presente, os elementos constantes dos autos conduzem à convicção de que houve restrição à competitividade, prejudicando a seleção da proposta mais vantajosa para o SesiDR/MG e Senai-DR/MG. A inclusão de cláusulas restritivas nos editais das Concorrências 3 e 5/2018, consistentes na atribuição desproporcional de pesos para os critérios técnica e preço e a inclusão das exigências relativas à quantidade mínima de empregados para pontuação e de prova de regularidade perante o sindicato das categorias profissionais, contrariando os RLCs do Sesi e do Senai, a Lei 8.666/1993 e a jurisprudência do TCU, caracterizou a prática de erro grosseiro.  
14.15 Portanto, os elementos constantes dos autos não permitem erguer conclusão diversa daquela que fundamentou a decisão recorrida quanto à responsabilização dos recorrentes. 
15. 	Prescrição da pretensão punitiva do Tribunal 
15.1 Vale ressaltar que até o julgamento, pelo Supremo Tribunal Federal (STF) , do Recurso Extraordinário (RE) 636.886 (tema 899 da repercussão geral) , a ação de ressarcimento era considerada imprescritível, por força do art. 37, § 5º, da Constituição Federal. Todavia, no julgamento do RE 636.886 foi conferida nova interpretação a esse dispositivo, fixando-se a tese de que "é prescritível a pretensão de ressarcimento ao erário fundada em decisão de Tribunal de Contas". 
15.2 O Código Civil (CC) - adotado pelo Acórdão 1441/2016-TCU-Plenário - e a Lei 9.873/1999 constituem as duas alternativas que, de forma mais consistente, polarizam os debates acerca do regime de prescrição a ser observado no processo de controle externo, tanto para as pretensões de ressarcimento ao erário, quanto para a pretensão punitiva da Corte. 
15.3 Nas situações em que a prescrição tenha ocorrido por algum dos dois regimes, a Secretaria de Recursos (Serur) tem proposto o sobrestamento do julgamento do recurso, notadamente porque o acórdão proferido no RE 636.886 ainda está sujeito a embargos declaratórios, sendo possível o esclarecimento de pontos importantes da decisão ou mesmo a modulação de seus efeitos, para preservar as ações de controle instauradas com base na jurisprudência até então vigente. 
15.4 Já nas demais situações, em que a prescrição não se operou por nenhum dos dois regimes, é possível o imediato julgamento do recurso, pois o desfecho não se alterará qualquer que seja a premissa adotada (imprescritibilidade, prescritibilidade pelo Código Civil ou prescritibilidade pela Lei 9.873/1999) .  
15.5 Na situação em exame não ocorreu a prescrição, por nenhum dos dois regimes, como demonstrado na sequência. 
Análise da prescrição segundo os critérios do Acórdão 1441/2016-TCU-Plenário 
15.6 O TCU tem tradicionalmente aplicado os critérios definidos no Acórdão 1441/2016-TCU-Plenário, que, em incidente de uniformização de jurisprudência, orientou-se pela aplicação do Código Civil e definiu, em linhas gerais, que a prescrição da pretensão punitiva subordina-se ao prazo geral de dez anos (CC, art. 205) , contado a partir da data da ocorrência do fato e interrompido pelo ato que ordenar a citação, a audiência ou a oitiva da parte 
15.7 No caso em exame, conforme consta do voto condutor do acórdão recorrido, não ocorreu a prescrição, uma vez que as irregularidades ocorreram no exercício de 2018 (peça 1) e a audiência foi ordenada em 19/10/2018 (peça 11) , portanto, dentro do prazo decenal. 
15.8 Conclui-se que não ocorreu a prescrição para a aplicação de multa caso adotados os parâmetros definidos no Acórdão 1441/2016-TCU-Plenário. 
Análise da prescrição pelo regime da Lei 9.873/1999  
15.9 Adotando-se as premissas fixadas na Lei 9.873/1999 ao caso em exame, e considerando-se o prazo geral de cinco anos, observa-se que, de igual modo, não teria ocorrido a prescrição. Para tanto, é preciso considerar os seguintes parâmetros:  
a)	Termo inicial:  
15.10	A Lei 9.873/1999, art. 1º, parte final, estabelece que o prazo começa a ser considerado da data da prática do ato ou, no caso de infração permanente ou continuada, do dia em que tiver cessado. 
15.11	Na hipótese em exame, os editais foram abertos em 19/3 e 4/5/2018 (peça 97, p. 2) . Assim, será considerado como termo inicial para a contagem do prazo prescricional a data da última contratação (6/9/2018) . 
b)	Prazo:  
15.12	A Lei 9.873/1999 apresenta um prazo geral, de cinco anos (art. 1º) , e um prazo especial, previsto no art. 1º, § 2º, a saber: "quando o fato objeto da ação punitiva da Administração também constituir crime, a prescrição reger-se-á pelo prazo previsto na lei penal".  
15.13	As irregularidades discutidas neste processo, consistentes na restrição do caráter competitivo do procedimento licitatório, podem configurar ilícito penal descrito no art. 90 da Lei 8.666/1993: 
Art. 90.  Frustrar ou fraudar, mediante ajuste, combinação ou qualquer outro expediente, o caráter competitivo do procedimento licitatório, com o intuito de obter, para si ou para outrem, vantagem decorrente da adjudicação do objeto da licitação: 
Pena - detenção, de 2 (dois) a 4 (quatro) anos, e multa. 
15.14	Considerando o disposto no art. 109, inciso IV do Código Penal, mencionado ilícito penal prescreve em oito anos.    
15.15	Não obstante, as causas interruptivas indicadas abaixo evidenciam que a prescrição não teria ocorrido mesmo que se aplicasse o prazo geral de cinco anos 
c)	Interrupções por atos inequívocos de apuração dos fatos:  
15.16 No regime da Lei 9.873/1999, a prescrição se interrompe "por qualquer ato inequívoco, que importe apuração do fato" (art. 2º, II) . No caso concreto, as contratações ocorreram no exercício de 2018.  
d)	Interrupção pela citação e/ou audiência dos responsáveis:  
15.17 A prescrição também é interrompida "pela notificação ou citação do indiciado ou acusado, inclusive por meio de edital", nos termos do art. 2º, I, da Lei 9.873/1999. E, no regime dessa lei, a interrupção se dá pela citação e/ou audiência propriamente dita, e não pelo despacho que a ordena. Com esse fundamento, houve a interrupção em: 
a)	8/11/2018, coma audiência de Roberto Brasil (AR de peça 47) ;  
b)	9/11/2018, com audiência de Christiano Paulo de Mattos Leal (AR de peça 61) ; e 
c)	9/11/2018, com audiência de Bruno de Oliveira Lacerda (AR de peça 62) .  
15.18	Não consta dos autos comprovante de recebimento do ofício de audiência por Cláudio Marcassa e Marilucy Aparecida Ferreira. 
15.19	Cabe destacar, por oportuno, que os recorrentes não são devedores solidários. 
e)	Interrupção pela decisão condenatória recorrível:  
15.20 Por fim, a prescrição também se interrompe "pela decisão condenatória recorrível" (art. 2º, III, da Lei 9.873/1999) . Com esse fundamento, houve a interrupção em 17/9/2019, data da sessão em que foi proferido o acórdão definitivo (peça 114) . Essa interrupção é relevante, por estabelecer prazo para julgamento do recurso.  
f)	Da prescrição intercorrente:  
15.21	Nos termos do art. 1º, § 1º, da Lei 9.873/1999, opera-se a prescrição intercorrente se o processo ficar paralisado por mais de três anos, aguardando "julgamento ou despacho".  
15.22	Note-se que há uma correlação entre essa hipótese e as causas de interrupção da prescrição do art. 2º. Com efeito, uma vez interrompida a prescrição por alguma das hipóteses do art. 2º, o processo não pode ficar inativo, sem qualquer inovação processual relevante, por mais de três anos.  
15.23	Trata-se de prazo específico, não se aplicando nem o prazo geral de cinco anos nem o prazo especial, da lei penal (§ 2º) . A finalidade da prescrição intercorrente, com seu prazo próprio, é a de assegurar a eficiência e celeridade nas apurações administrativas. Seria contrário a essa finalidade a paralisação injustificada do processo por período maior que o triênio estabelecido para a hipótese. 
15.24	A extrapolação do prazo de três anos, sem inovação relevante no processo, pode configurar negligência. Por isso, além de se operar a prescrição, deve-se promover a "apuração da responsabilidade funcional decorrente da paralisação, se for o caso".  
15.25	Em muitas situações o exame da prescrição intercorrente pode ficar prejudicado nos processos já em tramitação no TCU. Como a ação de ressarcimento era considerada imprescritível, as peças que compõem a tomada de contas especial, elencadas no art. 10 da Instrução Normativa-TCU 71/2012, não contemplam informações pormenorizadas quanto ao andamento do processo na fase interna, o que pode prejudicar a análise de eventual paralisação por mais de três anos.  
15.26	Assim, caso o tribunal venha a adotar a sistemática da Lei 9.873/1999 para aferir a prescrição, convém avaliar, oportunamente, a possibilidade de ajustes na IN-TCU 71/2012, para que as tomadas de contas especiais encaminhadas ao tribunal contemplem informações sobre as interrupções ocorridas na fase interna do procedimento (como, por exemplo, declaração do órgão instaurador da TCE, de que o processo não ficou paralisado por mais de três anos, na forma do art. 1º, § 1º, da citada lei) .  
15.27	Especificamente quanto a esta Representação, as próprias causas de interrupção elencadas acima permitem evidenciar que o processo teve andamento regular. Sendo assim, entende-se que não houve prescrição intercorrente.  
g) Conclusão pelo regime da Lei 9.873/1999 
15.28  Partindo-se da premissa de que a pretensão de ressarcimento segue as mesmas balizas, enquanto não houver norma específica a respeito, a demonstração de que não se operou a prescrição punitiva impõe, como consequência, a conclusão de que também é viável a condenação ao ressarcimento do prejuízo apurado nos autos, adotando-se como referência a Lei 9.873/1999, tida pelo STF como norma regente da prescrição da pretensão punitiva pelo TCU.  
INFORMAÇÕES ADICIONAIS 
16.	Mediante o Acórdão 1385/2020-TCU-Segunda Câmara, da relatoria do Ministro-Substituto André Luís de Carvalho (peça 155) , o Tribunal conheceu, como mera petição, expediente encaminhado por Misael Gomes da Silva, e determinou que o processo fosse encaminhado à Secretaria de Aquisições Logísticas (Selog) para análise da arguição de nulidade (peça 127) . 
16.1	 Após análise da Selog (peça 159) , o Tribunal, por intermédio do Acórdão 5325/2020-TCU-Segunda Câmara, da relatoria do Ministro-Substituto André Luís de Carvalho (peça 161) , no essencial, declarou, de ofício, a nulidade da audiência de Misael Gomes da Silva, promoveu a insubsistência da declaração de revelia e da multa aplicada ao referido responsável por meio dos subitens 9.3 e 9.4 do Acórdão 8678/2019-TCU-Segunda Câmara e determinou a autuação de processo apartado de representação para promoção de nova audiência do referido responsável. 
16.2	 Assim, foi autuado o TC Processo 022.596/2020-8, que ainda não foi objeto de apreciação de mérito. 
CONCLUSÃO 
17.	Das análises anteriores, conclui-se que restaram caracterizadas as hipóteses previstas nos incisos II e III do art. 58, da Lei 8.443/1992 para aplicação da multa aos recorrentes, tendo em vista a escolha da modalidade de concorrência associada ao tipo técnica e preço com atribuição de pesos desproporcionais aos critérios técnica e preço, a exigência de quantidade mínima de empregados para pontuação superior ao permitido por lei em um único contrato vigente e de prova de regularidade perante o sindicato representante das categorias profissionais para as Concorrências 3 e 5/2018 promovidas pelo Sesi-DR/MG e Senai-DR/MG. Ademais, os argumentos apresentados pelos recorrentes não diferem substancialmente daqueles já constantes dos autos.  
17.1	 A fixação de requisitos excessivos ou desarrazoados, como os acima mencionados, limita o caráter competitivo da licitação e prejudica a obtenção de proposta mais vantajosa para os contratantes. 
17.2	 Dessa maneira, a proposta há de ser pela negativa de provimento do recurso. 
17.3	 Quanto à prescrição, cumpre destacar que tanto pelos critérios estabelecidos pelo Acórdão 1441/2016-TCU-Plenário, conforme os termos do Código Civil, quanto pela Lei 9.873/1999 não restou prescrita a pretensão punitiva do Tribunal. Assim, conclui-se pela possibilidade do imediato julgamento do recurso, pois o desfecho não se alterará qualquer que seja a premissa adotada (prescritibilidade pelo Código Civil ou prescritibilidade pela Lei 9.873/1999) . 
PROPOSTA DE ENCAMINHAMENTO 
18. 	Diante do exposto, com fundamento no art. 48 da Lei 8.443/1992, submetem-se os autos à consideração superior, com posterior encaminhamento ao gabinete do Relator, propondo: 
a)	conhecer do recurso e, no mérito, negar-lhe provimento; 
b)	comunicar a deliberação que vier a ser proferida por esta Corte aos recorrentes, aos Departamentos Regionais no Estado de Minas Gerais do Serviço Social da Indústria e do Serviço Nacional de Aprendizagem Industrial.
É o relatório.

8.2. Adriana Mourão Nogueira (OAB/DF 16.718), Carolina F. Dolabela Chagas (OAB/MG 96.205), Flávia Cristina Mendonça Faria (OAB/MG 81.133), Henrique César Mourão (OAB/MG 32.340) e outros, representando Bruno de Oliveira Lacerda (040.522.636-50); Christiano Paulo de Mattos Leal (044.345.236-94); Marilucy Aparecida Ferreira (915.621.716-15); Roberto Brasil (791.597.966-34); Cláudio Marcassa (006.470.518-85). Procurações: peça 50, p. 3; peça 52, p. 2; peça 54, p. 2; peça 56, p. 2; peça 58, peça 2; substabelecimentos às peças 51, 53, 55, 57 e 59.

Não atuou.

REPRESENTAÇÃO. SISTEMA S. CONTRATAÇÃO DE SERVIÇOS DE NATUREZA CONTÍNUA. CLÁUSULAS RESTRITIVAS À COMPETITIVIDADE. NÃO UTILIZAÇÃO DA MODALIDADE PREGÃO. PESOS DESPROPORCIONAIS PARA CRITÉRIOS DE TÉCNICA E PREÇO. EXIGÊNCIA DE QUANTIDADE MÍNIMA DE EMPREGADOS SUPERIOR AO PERMITIDO. EXIGÊNCIA DE PROVA PERANTE SINDICATO REPRESENTANTE NÃO AUTORIZADA. MULTA. PEDIDO DE REEXAME. INOCORRÊNCIA DE PRESCRIÇÃO. DETERMINAÇÕES E EXPEDIÇÃO DE ALERTA. CONHECIMENTO E PROVIMENTO PARCIAL.

REPRESENTAÇÃO (REPR)

Secretaria de Recursos (Serur); Secretaria de Controle Externo de Aquisições Logísticas (Selog).

Inicialmente, registro que atuo nestes autos por força de sorteio, nos termos do inciso I do art. 154 do Regimento Interno do TCU e dos arts. 21 e 22 da Resolução TCU 175/2005 (peça 91) .
2.	Trata-se de pedido de reexame interposto por Bruno de Oliveira Lacerda, Christiano Paulo de Mattos Leal, Cláudio Marcassa, Marilucy Aparecida Ferreira e Roberto Brasil, contra o Acórdão 8678/2019-TCU-Segunda Câmara (peça 114) , relator o Ministro-Substituto André Luís de Carvalho, que apreciou representação oriunda do Tribunal de Contas do Estado de Minas Gerais (TCE/MG) .
3.	A representação está relacionada a irregularidades ocorridas no âmbito do Serviço Social da Indústria - Departamento Regional de Minas Gerais (Sesi-DR/MG) e do Serviço Nacional de Aprendizado Industrial - Departamento Regional de Minas Gerais (Senai-DR/MG) , em procedimentos adotados nos processos licitatórios conduzidos por comissão integrada da Federação das Indústrias do Estado de Minas Gerais (Fiemg) , quais sejam a Concorrência Corporativa 3/2018 e Concorrência Sesi-DR/MG 5/2018, no tipo técnica e preço.
4.	Os certames destinaram-se à contratação de empresa especializada em prestação de serviços contínuos de conservação, limpeza e portaria, para atendimento das unidades do Sesi e Senai, localizadas nas cidades de Pará de Minas/MG, Pouso Alegre/MG, Uberlândia/MG, Divinópolis/MG, Ipatinga/MG, Muriaé/MG e Uberaba/MG.
5.	Presentes os requisitos de admissibilidade fixados nos arts. 32, inciso I, 33 e 48, da Lei 8.443/1992, e conforme o histórico reproduzido no Relatório precedente, impõe-se o conhecimento do recurso, em ratificação ao despacho por mim proferido à peça 140.
6.	O acórdão combatido condenou os gestores do Senai-DR/MG e Sesi-DR/MG, ora recorrentes, ao pagamento da multa prevista no art. 58, II e III, da Lei nº 8.443, de 1992, sob o valor de R$ 10.000,00 (dez mil reais) , em face das seguintes irregularidades: i) emprego não adequado da modalidade concorrência para contratação de serviços comuns, ao invés de pregão; ii) atribuição de pesos desproporcionais, sem as devidas justificativas, para técnica (70%) e preço (30%) ; iii) vedação, nos editais, de somatório de atestados para fins de comprovação de tempo de experiência do licitante, com a exigência de prova de cinco anos com um único tomador, em um mesmo contrato, sem justificativa adequada; iv) exigência, para pontuação, de quantidade mínima de empregados acima do permitido para um único contrato vigente.
7.	Em síntese, os recorrentes alegam, em arrazoado único (peça 126) :  i) a escolha do tipo técnica e preço justifica-se em face de evitar danos graves decorrentes da contratação de empresas mal estruturadas e sem solidez; ii) a contração de empresas para a prestação dos serviços contínuos em apreço unicamente em razão do menor preço implicam em inadimplência contratual e propositura de reclamações trabalhistas de terceirizados; iii) a exigência de prova de regularidade perante o sindicato representante não é vedada pelo regulamento de licitações do Sesi/Sesc; iv) não houve qualquer ofensa a norma legal ou regulamentar que justificasse a imputação de multa aos gestores muito menos dano ao erário; v) impossibilidade de aplicação de multa a empregados que exercem atividades técnicas na Fiemg, e ausência de recomendações dirigidas à entidade em sentido oposto à conduta adotada, descaracterizando erro grosseiro.
8.	A Serur manifesta-se pela rejeição das razões recursais e pelo não provimento do recurso.
9.	Conquanto concorde, em tese, com as análises empreendidas pela Secretaria instrutiva, divirjo quanto ao encaminhamento proposto, pelas razões que passo a expor. 
10.	No julgamento do TC Processo 022.596/2020-8, me debrucei sobre os mesmos fatos e imputações, mas em relação ao responsável Misael Gomes da Silva, Coordenador de Suprimentos no Sistema Fiemg, em razão da prolação do Acórdão 5325/2020-TCU-Segunda Câmara, também de relatoria do Ministro-Substituto André Luís de Carvalho (peça 161 destes autos) , o qual declarou, de ofício, a nulidade da audiência de Misael Gomes da Silva, promoveu a insubsistência da declaração de revelia e da multa aplicada ao referido responsável por meio dos subitens 9.3 e 9.4 do Acórdão 8678/2019-TCU-Segunda Câmara, ora recorrido, e determinou a autuação de processo apartado de representação para promoção de nova audiência do referido responsável, o que ocorreu no referido TC.
11.	 Realizada a audiência do responsável, o Ministro relator acompanhou as conclusões da Selog, no sentido de rejeitar as razões de justificativa do Sr. Misael Gomes, e aplicar-lhe a multa do art. 58, II, da Lei 8.443/1992, pelos mesmos motivos que agora propõe a rejeição das alegações recursais de Bruno de Oliveira Lacerda, Christiano Paulo de Mattos Leal, Cláudio Marcassa, Marilucy Aparecida Ferreira e Roberto Brasil.
12.	Em voto revisor, que culminou na prolação do Acórdão 5965/2021-TCU-Segunda Câmara, expus as razões pelas quais entendi não haver razões suficientes, naquele momento processual, para aplicação de multa ao Sr. Misael Gomes da Silva, ao que pugnei pela expedição de alerta e determinações ao Serviço Nacional de Aprendizagem Industrial (Senai) e do Serviço Social da Indústria (Sesi) em Minas Gerais, conforme excertos transcritos, litteris:
5.	Conquanto concorde, em tese e no caso concreto, com os fundamentos da proposta de deliberação, não vislumbro razões suficientes, neste momento, para aplicação de multa ao Sr. Misael Gomes da Silva.
6.	No que se refere à atribuição de pesos desproporcionais, sem as devidas justificativas, de 70% para técnica e 30% para preço, concordo que tal previsão não se coaduna com serviços de natureza eminentemente comum, como os de vigilância, limpeza e manutenção. Verifico, entretanto, que o responsável agiu motivado pelo receio de descumprimento de cláusulas contratuais em contratos de terceirização da espécie por parte de empresas que não demonstrem estrutura suficiente para cumprimento do objeto, o que, de um modo ou de outro, demonstraria a exposição de justificativas.
7.	Argumentou ainda o Sr. Misael (peça 167) que via de regra, tais empresas não conseguem cumprir suas obrigações trabalhistas, levando seus empregados a ajuizarem ações contra o Sesi e o Senai, conforme relatório de ações trabalhistas que anexa a suas razões de justificativa, o que se soma a outros prejuízos como abandono de serviço pelos empregados terceirizados, desgaste e tempo demandados pelos gerentes de unidade na busca de soluções e em contratações emergenciais, desgaste e tempo da área jurídica do Sesi e do Senai, com os correspondentes custos advocatícios, dentre outros.
8.	Em complemento, não se me afigurou violação flagrante do Regulamento de licitações do Sesi-Senai neste caso, em seu art. 2º, bem como os Acórdãos indicados pela Selog como precedentes do TCU desconsiderados pelo representado, os quais não foram dirigidos especificamente ao Sesi-Senai MG. Nesse sentido, reproduzo o art. 2º do diploma de licitações do referido Sistema S:
Art. 2º A licitação destina-se a selecionar a proposta mais vantajosa para o SESI e será processada e julgada em estrita conformidade com os princípios básicos da legalidade, da impessoalidade, da moralidade, da igualdade, da publicidade, da probidade, da vinculação ao instrumento convocatório, do julgamento objetivo e dos que lhe são correlatos, inadmitindo-se critérios que frustrem seu caráter competitivo.
9.	Tenho entendido que a aplicação de multa a gestores fundamentada em decisões desta Corte não dirigidas previamente ao responsável e cujo fundamento legal não esteja patentemente violado constitui medida de gravosidade extrema, mostrando-se adequada a utilização de alerta ou determinação, previamente à cominação de qualquer penalidade, como forma de alertar o gestor sobre o melhor entendimento atribuído pelo TCU à norma aplicável. 
10.	No que se refere à exigência de regularidade junto aos sindicatos de categorias profissionais, não desconheço a jurisprudência desta Corte no sentido de compreendê-la como inibidora da competitividade. Entretanto, nenhum dos acórdãos listados pela Selog ou por sua Excelência o Ministro Relator foi dirigido ao Sesi-Senai MG, o que também me impede de atribuir cominação de multa por essa falha. 
11.	Com essa diretiva em tela, verifico que as razões do Sr. Misael Gomes da Silva para fazer incluir essa exigência editalícia, conquanto não se coadunem com o entendimento desta Corte de Contas, não podem ser consideradas de todo desarrazoadas, o que sugere uma atitude pedagógica desta Corte anteriormente à imputação de qualquer penalidade.
12.	De fato, em diversos contratos de terceirização de serviços de limpeza e manutenção, esta Corte se depara com execuções mal feitas, além de intensa judicialização por parte dos trabalhadores em face do descumprimento de acordos ou convenções coletivas de trabalho, com o risco inclusive de responsabilização subsidiária da Administração na hipótese de restar configurada a defeituosa supervisão do contrato, com a aplicação da Súmula nº 331 do Tribunal Superior do Trabalho, não obstante a redação do art. 71 da Lei 8.666/1993 ("Art. 71.  O contratado é responsável pelos encargos trabalhistas, previdenciários, fiscais e comerciais resultantes da execução do contrato") , o que levou o Supremo Tribunal Federal, nos autos da Ação Declaratória de Constitucionalidade nº 16, a julgar constitucional o referido artigo do antigo diploma de licitações, ao passo em que determinou que o TST deve analisar caso a caso as ações contra a União que tratem de responsabilidade solidária, com a possibilidade de responsabilização subsidiária da Administração.
13.	Aludida decisão do STF motivou inclusive a alteração da redação da Súmula 331, com o TST se pronunciando nestes termos, em mais de uma oportunidade:
"Nos termos do entendimento manifestado pelo E. STF, no julgamento da ADC-16, em 24/11/2010, é constitucional o art. 71 da Lei 8666/93, sendo dever do judiciário trabalhista apreciar, caso a caso, a conduta do ente público que contrata pela terceirização de atividade-meio. Necessário, assim, verificar se ocorreu a fiscalização do contrato realizado com o prestador de serviços. No caso em exame, o ente público não cumpriu o dever legal de vigilância, registrada a omissão culposa do ente público, ante a constatada inadimplência do contratado no pagamento das verbas trabalhistas, em ofensa ao princípio constitucional que protege o trabalho como direito social indisponível, a determinar a sua responsabilidade subsidiária, em face da culpa in vigilando" (AIRR-2567-65.2010.5.06.0000, 6ª Turma, Relator Min. Aloysio Corrêa da Veiga, DEJT 28/1/2011) 
Após a decisão do e. STF no julgamento da ADC 16, esta c. Corte vem apreciando com maior zelo as questões que envolvem a responsabilidade de ente público, pela contratação de empregado por meio de terceirização, quando precedida de licitação pública. Cabe ao ente público, no reiterado descumprimento das cláusulas contratuais, pelo prestador dos serviços, reter o pagamento até o implemento das obrigações assumidas. Não o fazendo assume o risco de responder com subsidiariedade, na medida em que a irresponsabilidade contida na lei de licitações não é absoluta, não abrangendo a culpa por omissão. Agravo desprovido". (AIRR-2101-38.2010.5.18.0000, 6ª Turma, Relator Min. Aloysio Corrêa da Veiga, DEJT 11/2/2011) 
14.	No voto condutor do Acórdão 4479/2010-TCU-Segunda Câmara, de minha relatoria, fiz constar na parte dispositiva da decisão alerta à Seção Judiciária da Justiça Federal da Paraíba para que aquele órgão judicial se abstivesse de exigir no edital, para efeitos de habilitação, certidão de regularidade e guias de recolhimento de sindicatos, sejam patronais ou de trabalhadores, por descumprir o art. 30, inciso I, da Lei n° 8.666/1993, c/c o art. 37, XXI, da Constituição Federal, ademais de afrontar o entendimento deste TCU firmado sobre este assunto nos Acórdão 2521/2003-TCU-Primeira Câmara, relator Min. Augusto Sherman e Acórdão 473/2004-TCU-Plenário, rel. Min. Marcos Vinicius Vilaça, sem imputação de multa ou outra cominação. 
15.	Desse modo, quanto aos fundamentos legais utilizados para cominação de multa ao gestor, não vislumbro violação patente dos demais dispositivos do Regulamento de Licitações e Contratos do Sesi-Senai, a partir dos dispositivos citados. Nesse sentido, o art. 12 do Regulamento, por exemplo, estabelece um rol que poderia ser entendido pelo gestor como não-taxativo, para apresentação de documentos de habilitação jurídica, qualificação técnica ou qualificação econômico-financeira. Nesse sentido, entendo suficiente determinação ao responsável para que se abstenha de prever em editais da espécie a referida exigência de regularidade junto aos sindicatos de categorias profissionais.
16.	Também a exigência mínima de empregados com a correspondente atribuição de pontuação e aceitação somente de parâmetros de contratos em vigor se me afigura medida restritiva à competitividade. Entretanto, pelos motivos expostos anteriormente, entendo desproporcional a imputação de multa neste momento e entendo suficiente a expedição de alerta/determinações. 
17.	Acrescento, por oportuno, que a eventual aplicação subsidiária da então plenamente vigente Lei de Licitações (Lei 8.666/1993) ao sistema Sesi-Senai, bem como o descumprimento de dispositivos de interpretação aberta do Regulamento de Licitações das referidas entidades, não devem suscitar, num primeiro momento, a aplicação de cominação legal, sem que antes os gestores sejam alertados por este Tribunal sobre o melhor entendimento a ser aplicado a esses normativos regulamentares. (grifos no original) 
13.	Adoto, portanto, as razões que expus no voto condutor do Acórdão 5965/2021-TCU-Segunda Câmara, para divergir do encaminhamento suscitado pela Selog, e corroborado pelo MP/TCU, para deixar de acolher a proposta de condenação em multa aos responsáveis, ao menos neste momento processual, sem prejuízo de emitir esclarecimento ao Sistema Sesi-Senai em Minas Gerais, em face das ponderações da Selog nestes autos e do Ministro-Relator vencido naquele TC, André Luís de Carvalho, que se me afiguraram oportunas. 
14.	De fato, para os serviços de natureza comum com padrões de desempenho e qualidade objetivamente definidos pelo edital a partir das especificações usuais de mercado, as entidades dos serviços sociais autônomos devem adotar, preferencialmente, o pregão e não a concorrência, em sintonia com os princípios administrativos da eficiência, celeridade e economicidade, com vistas a obter a proposta mais vantajosa para a administração pública, com os cuidados e requisitos de habilitação necessários para evitar contratempos de natureza trabalhista e inadimplemento contratual futuros. 
15.	Seguiram nessa vertente os Acórdão 2990/2010-TCU-Plenário, de minha relatoria, cuja orientação acima, em relação a serviços de natureza comum, foi objeto de determinação ao Sebrae - Serviço Brasileiro de Apoio às Micro e Pequenas Empresas -, 5.593/2012-TCU-2ª Câmara, também de minha relatoria, 1.667/2017-TCU-Plenário, rel. Min. Aroldo Cedraz, e 1.623-TCU-Plenário, rel. Min. Augusto Sherman. 
16.	Quanto à prescrição da pretensão punitiva e ressarcitória, acompanho as conclusões da Secretaria de Recursos pela inexistência de ambas, sem me alinhar, contudo às considerações de aplicação do regime da prescrição quinquenal da Lei 9.873/1999, visto que esta Corte tem atuado de maneira precavida, no aguardo do julgamento definitivo dos embargos opostos no RE 636.886 pelo Supremo Tribunal Federal (Tema 899 de repercussão geral) .
17.	Desse modo, entendo adequada e razoável, a expedição de esclarecimento ao Sesi-Senai MG, em complemento às determinações expedias àquela entidade de serviço social autônomo por meio do Acórdão 5965/2021-TCU-Segunda Câmara, de minha relatoria, no sentido de que para serviços comuns, com padrões de desempenho e qualidade objetivamente definidos pelo edital, a partir das especificações usuais de mercado, deverá ser adotado preferencialmente a modalidade pregão. 
18.	Com essas diretivas em tela, divirjo da Secretaria instrutiva, no sentido de dar provimento parcial aos pedidos de reexame, na forma aqui exposta, e VOTO por que seja aprovado o Acórdão que ora submeto a este Colegiado.
TCU, Sala das Sessões Ministro Luciano Brandão Alves de Souza, em 15 de fevereiro de 2021.
RAIMUNDO CARREIRO 
Relator